最高法院刑事判決　　　　　　　　　　　　　　　八十八年度台上字第七一五八號
　　上　訴　人　甲○○
　　　　　　　　乙○○
右上訴人等因偽造文書案件，不服台灣高等法院台南分院中華民國八十八年十月六日
第二審判決（八十八年度上訴字第一三四二號，起訴案號：台灣嘉義地方法院檢察署
八十七年度偵字第一三三四號），提起上訴，本院判決如左：
    主  文
上訴駁回。
    理  由
按刑事訴訟法第三百七十七條規定，上訴於第三審法院，非以判決違背法令為理由，
不得為之。是提起第三審上訴，應以原判決違背法令為理由，係屬法定要件。如果上
訴理由狀並未依據卷內訴訟資料，具體指摘原判決不適用何種法則或如何適用不當，
或所指摘原判決違法情事，顯與法律規定得為第三審上訴理由之違法情形，不相適合
時，均應認其上訴為違背法律上之程式，予以駁回。本件原判決依憑被害人羅黃淑音
、曾玉、王秋絨、翁進興、李佳和等人所訴被害情節，卷附之互助會會員簿、支票及
本票影本、台南區中小企業銀行博愛分行及嘉義市第一信用合作社儲蓄部與台北區中
小企業銀行板橋分行函暨所附交易明細表，上訴人甲○○於第一審及原審審理中供認
有自任為會首招集民間互助會而偽造其他會員名義標單冒標會款與曾向曾玉借款新台
幣（下同）一百四十餘萬元未還等情事，據以認定甲○○與其配偶即上訴人乙○○有
原判決事實欄所載之犯行。對於乙○○否認有參與本件犯行所為之辯解，及甲○○辯
稱：伊祇係向曾玉借錢，並非詐欺騙錢等語，認為皆不足採信，亦已依調查所得之證
據，逐一加以指駁及說明。因將第一審關於甲○○、乙○○部分之判決撤銷，改判均
依想像競合犯及牽連犯從一重仍論處甲○○、乙○○共同連續行使偽造私文書，足以
生損害於他人罪刑（甲○○處有期徒刑二年六月，乙○○處有期徒刑一年六月）。甲
○○、乙○○之共同上訴意旨略謂：依互助會會員王慶賢、陳淑貞於原審調查時之證
言，部分會員王進崑、王進興、王秋絨、陳淑貞所參與之互助會，有一部分業已得標
領得會款，足見甲○○於民國八十三年五月間起會時，並非即有詐欺及偽造文書之意
圖，而係至八十五年五月間方倒會，原判決認定甲○○、乙○○自始即有詐欺及偽造
文書之概括犯意聯絡，有判決理由矛盾之違法；甲○○向曾玉借款時，經濟雖稍有困
難，但預估尚有清償能力，至八十六年倒閉時，交付曾玉之支票，有部分已清償本息
，並有已兌現者，曾向原審聲請分別向台南區中小企業銀行博愛分行、嘉義市第一信
用合作社、台北區中小企業銀行函查所列「支票明細表」有無兌現，以證明甲○○向
曾玉借款時無詐欺意圖，原審漏未調查，亦未於判決內說明未調查之理由，有應調查
之證據未予調查之違法；會員陳淑貞證稱未見乙○○收受會款或主持開標，會員曾玉
供證會款大部分均交付甲○○，若甲○○沒空，才交付乙○○，另乙○○向原審提出
之互助會紀錄，均為甲○○之筆跡，足徵乙○○並未參與互助會之事務，僅偶而代甲
○○收會款而已，與甲○○無共犯之可言，上開有利於乙○○之證據，原判決未說明
不予採納之理由，依鈞院二十七年上字第二九一○號及四十三年台上字第六八四號判
例，有判決不備理由之違法；陳淑貞所述，與李佳和等人之供證情節不符，原審未再
調查其他事證，率而採信告訴人李佳和等人不利於乙○○之指訴，認定乙○○有共同
為本件犯行，依鈞院八十一年台上字第三五三九號「判例」，原判決對乙○○部分之
採證，即已違反證據法則云云。並提出上開「支票明細表」一份為證。惟查原判決於
理由欄壹－一－(一)－內，係依據甲○○在第一審及原審審理中之自白，證人羅黃淑
音之證言，並參酌卷附之互助會會員簿上，均未記載其他互助會會員姓名、住址等情
，說明甲○○、乙○○於召集互助會時，即已萌不法所有詐欺之意，並於開標時，以
偽造之標單訛稱係他人以某金額得標，據以向活會會員詐欺會款；復於該理由欄壹－
一－(一)－內，依第一審向台南區中小企業銀行博愛分行、嘉義市第一信用合作社儲
蓄部、台北區中小企業銀行板橋分行函查所得之證據資料，足證甲○○早已經濟窘困
，且其持以向曾玉所謂借款之支票，又一再更改日期，所謂向曾玉借款部分，有詐欺
之犯行甚明，亦已詳加明。況一般民間互助會之會首有連續冒用他人名義偽造標單
冒標詐欺會款者，及連續持遠期支票以借款名義詐取被害人財物者，為取信於被害人
，間有使部分會員得標取得少數會款，或清償部分支票票款或使部分支票兌現情形，
以遂行其連續再行詐欺之目的。故王慶賢於原審八十八年九月二十日調查時，雖供稱
王秋絨有標到部分會款（非如上訴意旨所謂王進崑、王進興亦已標領部分會款），陳
淑貞亦稱其中一會已取得會款，原判決從形式上觀察，仍無上訴意旨所謂理由矛盾之
情事。又原審雖未依乙○○、陳正興、陳茂德三人之聲請，就其等隨狀所列「支票明
細表」全部向各該行庫調查是否有兌現部分支票票款情形，然縱經全部悉予調查結果
有部分支票兌領，亦不足為有利於甲○○之認定，顯無依上開聲請悉加以調查之必要
性，況原審向台南區中小企業銀行博愛分行函查結果，僅其中第0000000號已
提示兌領，其餘或經提示退票，或未經提示，則原審未為其他無益之調查，自不容任
意指為違法。復查以自己共同犯罪之意，參與犯罪構成要件或構成要件以外之行為，
或以自己共同犯罪之意思，事前同謀，而由其中一人實施犯罪之行為者，均為共同正
犯。原判決依據王秋絨、翁進興、李佳和、曾玉之證言，證實乙○○曾向王秋絨招募
參加互助會為會員，並曾於翁進興參加開標時，在場主持開標，復有向李佳和、曾玉
收取會款行為。再參酌案發後，乙○○偕甲○○捲款潛逃，經第一審依法通緝到案，
認乙○○否認犯罪之辯解不足採信，其犯行洵堪認定，其與甲○○間，就本件偽造標
單持以行使詐欺會款部分之犯行，有犯意聯絡及行為分擔，均為共同正犯，業於理由
欄壹－一－(二)及壹－二內，明其理由。從而原判決並非僅憑告訴人之指訴為認定乙
○○犯行所憑之唯一證據，且上訴意旨所引陳淑貞、曾玉之供述，及乙○○提出之互
助會紀錄，雖無乙○○字跡，皆不足採為有利於乙○○之證據，顯無本院二十七年上
字第二九一○號及四十三年台上字第六八四號判例所指違法情形。至原判決雖未於判
決內就此特加說明不足採納之理由，亦漏未明毋庸依聲請向其他金融機構函查之理
由，但此單純訴訟程序上之瑕疵，對判決本旨不生任何影響，依刑事訴訟法第三百八
十條之規定，均不得執為適法之第三審上訴理由。另上訴意旨所引本院八十一年台上
字第三五三九號判決要旨，並未採為判例，自不得執為原判決違背法令之論據。依上
開說明，本件上訴顯然違背法律上之程式，均應予以駁回。
據上論結，應依刑事訴訟法第三百九十五條前段，判決如主文。
中      華      民      國    八十八    年     十二     月      十      日
                              最高法院刑事第一庭
                                  審判長法官  施  文  仁
                                        法官  張  淳  淙
                                        法官  林  永  茂
                                        法官  蕭  仰  歸
                                        法官  林  秀  夫
      右正本證明與原本無異
                                              書  記  官
中      華      民      國    八十八    年     十二     月     十六     日
